【裁判字號】    96,家上,7
【裁判日期】    970205
【裁判案由】    離婚等
【裁判全文】
臺灣高等法院花蓮分院民事判決           96年度家上字第7號
上  訴  人  乙○○
訴訟代理人  張秉正律師
被上訴人    甲○○
訴訟代理人  陳清華律師
當事人間請求離婚等事件，上訴人對於中華民國96年1月2日臺灣
花蓮地方法院95年度婚字第81號第一審判決提起上訴，本院判決
如下：
    主  文
原判決主文第四項關於駁回上訴人後項之訴以及第八項訴訟費用
除確定部分外廢棄。
前開廢棄部分，被上訴人應再給付上訴人新臺幣陸拾萬元整。
上訴人其餘之上訴以及追加之訴均駁回。
第一、二審訴訟費用由上訴人負擔十分之七，餘由被上訴人負擔
。
    事實以及理由
一、本件被上訴人起訴請求與上訴人離婚，上訴人反訴請求離婚
    ，並聲請酌定子女監護、扶養費以及損害賠償，原審判准離
    婚，並命由上訴人行使負擔對於子女的權利義務，又命被上
    訴人負擔扶養子女之費用，以及賠償非財產上損害30萬元，
    並駁回上訴人其餘之請求，上訴人以其中非財產損害僅准原
    聲明金額300萬元中之30萬元，金額過低為理由，提起上訴
    。
二、程序事項
（一）原審判准兩造離婚，並命由上訴人行使負擔對於子女的權
      利義務，又命被上訴人負擔扶養子女之費用，以及賠償非
      財產上損害30萬元之後，兩造就離婚部分以及子女監護權
      歸屬、扶養子女費用部分、非財產損害30萬元以及上訴人
      受敗訴在100萬元範圍內部分均未提起上訴，此部分因而
      確定。
（二）上訴人上訴後追加起訴剩餘財產分配，依照民事訴訟法第
      572條第3項之規定，應予准許。雖然兩造離婚之訴訟已經
      確定，但本件訴訟屬於人事訴訟程序的性質並未改變，上
      訴人自得就附帶請求部分追加起訴。
（三）上訴人在原審起訴請求給付300萬元（原審卷頁63、106）
      ，但是在原審最後言詞辯論時，時而稱是贍養費，時而稱
      是損害賠償（原審卷頁171 ），經本院闡明之後，上訴人
      起訴請求之聲明範圍確定為請求給付之部分共計2 百萬元
      （本院卷(一)頁114），內容分別如下：
     1、起訴聲明部分，在原審起訴請求之損害賠償300萬元中
        ，除原審判決勝訴的30萬元是依照民法第1056條第2項
        之非財產上損害賠償不在上訴範圍外，另外以同條項之
        請求權為基礎聲明被上訴人應該再給付120萬元整。至
        於敗訴的100萬元部分則不再上訴。
     2、上訴人在原審聲明請求的300萬元金額中，50萬元部分
        是依據民法第1057條之規定請求贍養費，原審判決駁回
        上訴人此部分之訴，上訴人對此部分上訴。
     3、上訴人撫養子女的費用有3,131,952元是代被上訴人支
        付，被上訴人受有不當得利，因此依照民法第179條之
        規定給付返還。
     4、被上訴人應該將房地移轉所有權2分之1予上訴人及分配
        剩餘財產。
（四）兩造就本院闡明後所請求之事項，均同意逕由本院審理判
      決（本院卷頁110）。
三、就上訴人請求被上訴人返還扶養子女教養費用之不當得利共
    計3,131,952元部份：
（一）上訴人雖然一再主張被上訴人從87年起，因為外遇關係，
      就從未再給付子女扶養費用，所有費用都是由上訴人負擔
      ，被上訴人因而享有免除扶養子女費用的不當利益，自得
      依民法第179條之規定請求被上訴人返還。被上訴人則否
      認沒有支付子女扶養費用的事實，陳稱家中之水電費等費
      用一向都由被上訴人支出，甚至還有支出旅遊費用等語。
（二）經查兩造一直都與子女同住，雖然在離婚爭執期間，也還
      是同住一處，衡諸常情，兩造日常生活食衣住行所需費用
      當不會完全由上訴人自行負擔，況且上訴人一再主張薪資
      僅3萬餘元，也有薪資表附卷可證 (原審卷頁71以下)，而
      兩造之子女分別就讀大學、高中、國小，花費甚高，也有
      學費通知單為證 (原審卷頁76以下)，以上訴人1人之薪資
      顯然難以支付子女所有的扶養費用。而且被上訴人的存摺
      中（原審卷頁24），也有多項水電費的支付，也有支付兩
      造子女學費的項目記載，足證被上訴人並沒有不支付子女
      的扶養費用。上訴人所主張的並非事實。
（三）從而，上訴人依照不當得利之法律關係請求被上訴人返還
      不當得利即無理由，應予駁回。
四、就剩餘財產分配請求權而言：
（一）上訴人主張兩造婚後取得位於花蓮市○○段229-1 地號土
      地以及房屋1棟，而且有股票，經扣除債務之後，上訴人
      得依照民法第1030條之1第1項規定請求平均分配剩餘財產
      。被上訴人則以婚後財產雖然包含土地以及房屋1棟，但
      是扣除購屋所產生之債務504萬餘元以及因為將房屋出售
      遭到上訴人聲請假扣押導致無法履約，所產生220萬元之
      債務，再扣除日常生活所負之債務後，已經沒有剩餘財產
      可供分配等語置辯。
（二）經查兩造各自主張之財產分別詳如附表所列，就其中被上
      訴人所有之房地，被上訴人曾經在95年4月1日以670萬元
      出售給何宗樺，兩造並且因為房地遭到上訴人假扣押導致
      無法履行，進而訴訟，有花蓮地方法院95年度訴字第249
      號判決附卷可參（本院卷 (一) 頁52），其買賣契約應屬
      實在，再參考其上設定之最高限額抵押為648萬元，足證
      房地的價值應在670萬元左右，而該房地還有504.7萬元之
      債務尚未清償。而就債務而言，被上訴人因為出售房地之
      糾紛而遭本院民事庭判命賠償110萬元，則縱然房地出售
      並沒有得到上訴人之同意，導致因為無法履行而產生損害
      賠償債務，但仍然屬於婚姻關係存續中所發生之債務，而
      且也不是被上訴人為了減少剩餘財產之分配而處分其財產
      ，則該債務自應計列。另外被上訴人還有向中國信託商業
      銀行等銀行申貸之借款總計約在226.8萬元，均詳如附表
      ，同樣也不能認為屬於被上訴人為減少剩餘財產分配而處
      分之財產，況且被上訴人也因為前述買賣糾紛，薪俸已經
      遭到強制執行扣款，有臺灣花蓮地方法院執行命令附卷可
      證（本院卷 (二)頁192以下）。則以房地的價值扣除以上
      債務之後已經沒有剩餘財產可資分配，而被上訴人之股票
      經本院函查也所剩無幾，足以認定兩造在婚姻已無剩餘財
      產可資分配。
（三）從而上訴人追加起訴分配剩餘財產為無理由，應予駁回。
五、就贍養費之請求部分
（一）上訴人主張目前薪俸僅有3萬餘元，離婚之後如果無法繼
      續在原有房屋居住，必須另外租屋，還加上子女的扶養費
      用，上訴人生活立刻陷入困難，因而請求被上訴人給付贍
      養費50萬元。被上訴人則以上訴人並無民法第1057條所規
      定離婚後生活困難之情形等語置辯。
（二）按民法第1057條請求贍養費，必須以夫妻之1方因為離婚
      後陷於生活困難時方得請求。經查上訴人的薪俸雖然與被
      上訴人相差甚鉅，離婚後，在經濟生活上可能無法與婚前
      相提並論，而如果上訴人必須租屋居住，以3萬元之薪資
      還有負擔子女的扶養費用，可說是捉襟見肘，但是原審已
      經判命被上訴人必須每月給付子女扶養費各1萬元，共計2
      萬元，已經相當程度減輕上訴人扶養子女的負擔，則以上
      訴人每月3萬4千元的薪資收入，尚難認定有陷於生活困難
      之狀況。
（三）從而上訴人請求給付贍養費50萬元亦無理由，原審駁回此
      部分之訴，並無違誤，上訴人之上訴為無理由，應予駁回
      。
六、就非財產上損害賠償部分：
（一）上訴人主張原審雖已經判命給付30萬元，但以兩造婚姻已
      經持續20餘年，卻因為被上訴人與其他女子有感情上的糾
      葛而終結，僅賠償30萬元顯然不足以慰撫上訴人因為離婚
      所遭致之傷痛等語。被上訴人則以原審判命之30萬元已經
      足夠，離婚並不是被上訴人所造成等語置辯。
（二）本院認為兩造結縭20餘載，被上訴人已經位居自來水公司
      之高階主管，月入10餘萬元，美滿的婚姻卻因為被上訴人
      率性地與其他女子有足以破壞夫妻間相互信任的感情糾葛
      ，而遭到破壞，除了上訴人無法平復感情受挫的傷痛之外
      ，子女也對於被上訴人之行為感到傷痛，有訪視報告附卷
      可證（原審卷頁124以下），雖然男女感情之事難定是非
      ，但既然上訴人因為被上訴人之行為遭到傷害，自應給予
      充足的慰撫，原審僅判命30萬元，以兩造之經濟地位、長
      達20餘年的婚姻生活顯然不足，本院認應再給付60萬元為
      適當。
（三）從而上訴人就此部分之上訴為有理由，應由本院廢棄改判
      如主文。至於原審判決誤引民法第1052條作為損害賠償之
      依據，但既然已經引用民法第1056條第2項作為論斷之依
      據，其適用法律即無違誤，附此敘明。
七、綜上所述，上訴人主張本於離婚非財產損害賠償請求權，請
    求被上訴人再給付60萬元，為有理由，應予准許。逾此所為
    請求，為無理由，應予駁回。原審就上開應准許部分，為上
    訴人敗訴之判決，尚有未洽，上訴意旨求予廢棄改判，為有
    理由，爰由本院予以廢棄改判如主文所示。至於上訴人之請
    求不應准許部分，原判決為上訴人敗訴之判決，經核於法並
    無不合，上訴意旨求予廢棄改判，為無理由，應駁回其上訴
    。追加之訴部分應由本院逕行駁回。
八、據上論結，本件上訴為一部有理由，一部無理由，依民事訴
    訟法第450條、第449條第1項、第79條但書判決如主文。
中    華    民    國    97    年    2     月    5    日
                  民事庭審判長法  官  謝志揚
                              法  官  劉雪惠
                              法  官  賴淳良
以上正本係照原本作成。
本件判決被上訴人不得上訴。
上訴人如不服本判決，應於收受送達後20日內向本院提出上訴書
狀，其未表明上訴理由者，應於提出上訴後20日內向本院補提理
由書狀(均須按他造當事人之人數附繕本)上訴時應提出委任律師
或具有律師資格之人之委任狀；委任有律師資格者，另應附具律
師及格證書及釋明委任人與受任人有民事訴訟法第466條之1第 1
項但書或第2項 (詳附註)所定關係之釋明文書影本。
                              書記官  邱廣譽
中    華    民    國    97    年    2     月    5     日
附註：
民事訴訟法第466條之1(第1項、第2項)：
對於第二審判決上訴，上訴人應委任律師為訴訟代理人。但上訴
人或其法定代理人具有律師資格者，不在此限。
上訴人之配偶、三親等內之血親、二親等內之姻親，或上訴人為
法人、中央或地方機關時，其所屬委任人員具有律師資格並經法
院認為適當者，亦得為第三審訴訟代理人。


司法院資訊處製作；財團法人民間司法改革基金會備份。
